臺灣高等法院高雄分院民事判決　　　　　 95年度上字第163號
上　訴　人　丁○○
訴訟代理人　戊○○
　　　　　　薛西全律師
複代理人　　邱國逢律師
訴訟代理人　劉妍孝律師
被上訴人　　丙○○
　　　　　　甲○○
　　　　　　乙○○
共　　同
訴訟代理人　洪千琪律師
上列當事人間請求返還價金等事件，上訴人對於民國95年8 月10
日臺灣高雄地方法院95年度訴字第1066號第一審判決提起上訴，
本院於96年1月3日言詞辯論終結，判決如下：
    主  文
上訴駁回。
第二審訴訟費用由上訴人負擔。
    事實及理由
一、上訴人起訴主張：伊於民國93年10月15日向被上訴人購買坐
    落高雄市楠梓區○○○段第117 號土地（面積為664.94平方
    公尺，下稱系爭土地），並簽訂不動產買賣契約（下稱系爭
    買賣契約），買賣價金為新台幣（下同）2,030 萬元。系爭
    土地雖登記為丙○○、甲○○共有，然乙○○亦為系爭買賣
    契約出賣人之一。伊於契約成立同時即交付被上訴人定金20
    萬元，其餘價款除尾款外，分3 期給付，伊已於93年11月30
    日給付第1 期價金200 萬元。嗣因銀行授信緊縮，伊要求延
    後付款，經被上訴人同意，雙方成立「增補契約」，將系爭
    買賣契約之第2 、3 期價款及尾款，由原訂日期依序延後至
    94 年5月30日、6 月30日及7 月30日支付。詎被上訴人竟違
    反延期付款之約定，以伊未按原契約日期繳納第2 、3 期價
    款為由而解約，其解約已不合法，又於94年10月31日將系爭
    土地出賣予訴外人林詠盛，就系爭契約已不能給付，伊乃以
    起訴狀之繕本送達被上訴人為解除系爭買賣契約之通知。系
    爭買賣契約既已解除，且可歸責於被上訴人，被上訴人即應
    返還伊所交付之價金200 萬元，及加倍返還所受定金40萬元
    。爰請求被上訴人給付伊240 萬元，及自起訴狀繕本送達翌
    日起至清償日止，按年息5 ％計算之利息，並陳明願供擔保
    ，聲請宣告假執行。
二、被上訴人則以：(一)系爭土地為丙○○、甲○○共有，乙○○
    僅代理丙○○、甲○○與上訴人簽立系爭買賣契約，非出賣
    人。(二)依系爭買賣契約約定，上訴人應於93年12月30日、94
    年1 月30日各給付系爭土地之第2 、3 期價款各200 萬元，
    上訴人雖有透過代書要求延後付款，然兩造對於延後付款期
    限之約定，尚未依約定書立書面「增補契約」，尚未成立，
    則上訴人未依系爭買賣契約之付款期限給付價金，經被上訴
    人定相當期限催告上訴人履約仍未履行，而解除買賣契約，
    自得依約沒收已付之價金。
三、原審判決駁回上訴人之請求，上訴人聲明不服，求為廢棄原
    判決，命被上訴人如數給付；被上訴人則求為判決駁回上訴
    。
四、兩造就下列事項並不爭執，堪認為真實：
  (一)系爭買賣契約之買賣價金為2,030 萬元，給付方式除定金20
    萬元及尾款1,410 萬元外，共分3 期，每期應給付200 萬元
    ，第1 期款訂於93年11月30日給付、第2 期款訂於93年12月
    30日給付、第3 期款訂於94年1 月30日給付。上訴人於契約
    成立同時給付定金20萬元，於93年11月30日給付第1 期款
    200 萬元，其餘第2 、3 期款及尾款則均未支付。
  (二)丙○○、甲○○以上訴人未依約於93年12月30日、94年1 月
    30日給付第2 、3 期價款為由，於94年2 月1 日催告上訴人
    於7 日內支付上開款項，否則即解除系爭買賣契約及沒收價
    金，因上訴人未如期履約，於94年3 月9 日對上訴人解除系
    爭買賣契約。
  (三)丙○○、甲○○於94年10月31日，將系爭土地以17,085,000
    元出售予林詠盛。
五、本件應予審究之爭點為：(一)乙○○是否為系爭買賣契約出賣
    人之一，上訴人得否對其請求？(二)系爭買賣契約第2 期以後
    之付款期限是否經雙方合意變更？(三)系爭買賣契約是否經出
    賣人合法解除？(四)出賣人如未合法解除契約，是否已陷於給
    付不能？上訴人主張解除契約，請求返還已付之價金200 萬
    元及加倍返還定金40萬元，有無理由？爰分敘本院之判斷如
    下：
  (一)乙○○是否為系爭買賣契約出賣人之一？
    上訴人主張其係與丙○○、甲○○、乙○○三人就系爭土地
    簽訂買賣契約，乙○○亦為土地之出賣人云云，惟為乙○○
    所否認，並稱其僅係代理丙○○、甲○○與上訴人簽約等語
    置辯。經查，依系爭買賣契約所載，其簽名欄出賣人固有被
    上訴人三人之簽名，然當事人欄之出賣人僅記載丙○○、甲
    ○○二人，其餘關於手寫、塗改、契約附註部分，亦僅丙○
    ○、甲○○二人加蓋印文，此有上訴人提出之買賣契約在卷
    可稽（原審卷第7 至11頁）。而系爭土地為丙○○、甲○○
    所共有，簽約時亦提出其二人之授權書，及上訴人所交付之
    定金支票，亦依丙○○、甲○○之應有部分比例各為15萬元
    及5 萬元，並於該2 紙支票影本上載明「乙○○代收」，第
    1 期款則由丙○○、甲○○本人親自簽收，有上訴人提出附
    於起訴狀之土地所有權狀、土地登記謄本、授權書、支票、
    交款備忘錄等可憑（均為影本，原卷第13至20頁），與證人
    即辦理系爭土地買賣之代書己○○證述相符（原審卷第89頁
    、本院卷69頁），足認乙○○所辯屬實，上訴人對其為請求
    ，核屬無據。
  (二)系爭買賣契約之付款期限是否經合意變更？
    上訴人主張其與出賣人丙○○、甲○○對於第2 、3 期款及
    尾款之付款期限，已合意變更原訂日期，依序遞延至94年5
    月30日、6 月30日及7 月30日支付，然為被上訴人所否認，
    並稱：上訴人要求延緩付款期限，丙○○、甲○○則表示如
    展延付款，需要簽立書面契約，且上訴人於簽約時應交付其
    所簽發、由上訴人父親戊○○背書之支票2 張、本票1 張予
    丙○○2 人作為價金付款方式，惟上訴人於94年2 月25日雙
    方在代書處協商增補契約內容時，提出變更付款方式為以1
    棟房屋抵償土地價款（即估屋）之條件，丙○○2 人不同意
    該付款方式，而未簽訂增補契約，是雙方之增補契約仍在磋
    商期間，且未簽立書面，尚未成立，雙方應依原契約履行等
    語。經查：
    (1)按契約當事人約定其契約須用一定方式者，在該方式未完
      成前，推定其契約不成立，為民法第166 條所明定。代書
      己○○證稱：上訴人連絡我，要找賣方談是否可延後付款
      ，我從中傳達雙方意思，確定付款期限；賣方同意買方提
      出之付款期限，但要求一定要簽書面契約，有告知買方，
      買方則表示於簽約時提出支票及本票，而由伊擬定增補契
      約，再約雙方來簽約；簽約當天雙方在談的過程，買方提
      到要用房屋抵部分價款，賣方不同意就離開；之後買方未
      再與我連絡（原審卷54至56頁，本院卷69至70頁）。則依
      己○○之證詞，及其事先為雙方擬定詳盡之增補契約（原
      審卷第63頁），由雙方另於約定日期完成簽約手續，且依
      增補契約第3 條約定，上訴人於本契約「成立同時」，先
      行簽發面額各200 萬元支票2 張、面額1410萬元之本票等
      情，足認本件買賣契約雙方就延期付款，確實約定須以書
      面契約訂定，為要式契約，其買賣雙方就延期付款之條件
      雖已達於意思表示合致，在簽立書面契約之前，契約尚未
      有效成立。
    (2)次按民事訴訟法第279 條第3 項規定，自認之撤銷，除別
      有規定外，以自認人能證明與事實不符或經他造同意者，
      始得為之。被上訴人於訴訟中先前固曾自認兩造間「增補
      契約」為不要式契約，惟嗣後於本院發覺與事實有出入，
      遂撤銷自認，並以代書己○○之證詞，證明系爭買賣契約
      雙方當事人就該增補契約約定須以書面為之，屬要式契約
      ，該延期付款之契約既屬要式契約，已如前述，則其自認
      與事實不符，核與上開規定相符，應認已發生撤銷自認之
      效力。
    (3)上開增補契約並未經買賣雙方當事人簽名，上訴人亦迄未
      依約簽發支票及本票支付買賣價款，為兩造所不爭執。上
      訴人固稱：兩造合意延後付款，並未約定須簽訂書面契約
      ，簽訂書面僅是代書己○○單方提議，且簽約當天雙方發
      生爭吵，出賣人即離開，致上訴人無法依約定交付票據，
      非上訴人不交付，事後上訴人仍積極與代書連絡，請求與
      被上訴人連繫、履約收領票據，己○○之證詞不實；又上
      訴人仍繼續進行土地建築規劃、提出建照申請，且因被上
      訴人嗣後以存證信函表示沒收定金，因考量交易風險，乃
      未交付第2 、3 期支票等語，並請求調閱其與己○○間之
      通聯記錄以為證明。惟電話通聯記錄之保存期間僅6 個月
      ，且僅就通聯記錄亦不能證明通話內容，本院認無調閱之
      必要，及上訴人事後是否進行土地之利用規劃，亦與本件
      買賣雙方是否成立延後付款之契約無涉。而代書己○○與
      兩造並無特殊關係，無偏袒被上訴人之必要，其證稱出賣
      人要求就展期付款簽立書面契約，亦合於本件買賣雙方更
      改付款方式、交付支票及本票時間之約定，且與高額土地
      買賣之交易習慣，並未違背。此外，上訴人並未舉證證明
      己○○之證詞不實或有何偏袒被上訴人之情事。又上訴人
      與丙○○、甲○○未簽訂書面增補契約，乃因上訴人於簽
      約日臨時提出不足之款項部分以其建築之房屋抵償之事，
      雙方發生爭吵，被上訴人不同意始離去，經證人己○○及
      其配偶吳春蘭陳明（本院卷69至70頁、原審卷69頁），顯
      然上訴人亦以雙方成立書面契約為必要方式，始另提出變
      更付款條件之要求，以納入合約之內，且被上訴人因此不
      同意簽訂書面契約。況上訴人如認出賣人已經同意延後付
      款而成立契約，然出賣人拒絕受領票據，其儘得依民法第
      326 條之規定為出賣人提存之，然其迄未依此方式為票據
      或土地價款之提存。從而，足認該增補契約尚未有效成立
      ，上訴人之主張，並不足採。則兩造間就買賣契約之付款
      期限，並未經契約合意變更，上訴人自應依原訂期限為付
      款。
  (三)系爭買賣契約是否經出人合法解除？
    依系爭買賣契約第4 條之約定，上訴人就系爭土地之第2 、
    3 期款項，應分別於93年12月30日及94年1 月30日給付，上
    訴人並未如期給付價金，為上訴人所不爭執。又丙○○、甲
    ○○於94年2 月1 日催告上訴人限期履行後，上訴人仍未按
    期履約，且其後雙方延期清償契約未有效成立，已如上述，
    丙○○、甲○○乃於94年3 月9 日對上訴人發函表示解除系
    爭買賣契約，有被上訴人之存證信函在卷可憑（原審卷第33
    至35頁、第44至45頁），依民法第254 條之規定，應認已生
    合法解除之效力。
  (四)上訴人是否得請求丙○○、甲○○返還其所受領之價金及加
    倍返還定金？
    又依系爭買賣契約第14條約定：本約簽訂後，如甲方（即上
    訴人）毀約不買或不按約定日期付款時或其他視同違約情事
    者，願將既付金額（含票據）全充為違約金，聽由乙方（即
    丙○○、甲○○）沒收（原審卷第10頁）。而系爭買賣契約
    因上訴人未依約按期給付價金，經丙○○、甲○○合法解除
    ，並依該第14條之約定，予以沒收，即屬有據。準此，上訴
    人請求丙○○、甲○○返還價金200 萬元及加倍之定金40萬
    元，均無理由。
六、綜上所述，上訴人主張以起訴狀之繕本送達被上訴人為解除
    系爭買賣契約之意思表示，並依解除契約之回復原狀請求權
    及民法第249 條第3 款之規定，請求被上訴人返還所受領之
    價金200 萬元及加倍之定金40萬元，洵屬無據；其假執行之
    聲請亦失所依附，應併予駁回之。原審為上訴人敗訴之判決
    ，及駁回其假執行之聲請，並無不合。上訴意旨指摘原判決
    不當，求予廢棄改判，為無理由，應予駁回。兩造其餘攻擊
　　及防禦方法，經審酌後均不影響判決之結果，爰不一一論述
  　，附此敘明。
據上論結，本件上訴為無理由，依民事訴訟法第449 條第1 項、
第78條，判決如主文。
中　　華　　民　　國　　96　　年　　1 　　月　　17　　日
                            民事第六庭
                                審判長法官  許明進
                                法      官  張明振
                                法      官  謝肅珍
以上正本證明與原本無異。
如對本判決上訴，須於判決送達後20日內向本院提出上訴狀，其
未表明上訴理由者，應於上訴後20日內向本院提出上訴理由書（
均須按他造當事人之人數附繕本）。上訴時應提出委任律師或具
有律師資格之人之委任狀，並依附註條文規定辦理。
中　　華　　民　　國　　96　　年　　1 　　月　　17　　日
                                書  記  官  蘇恒仁
附註：
民事訴訟法第466 條之1 ：對於第二審判決上訴，上訴人應委任
律師為訴訟代理人，但上訴人或其法定代理人具有律師資格者，
不在此限。
上訴人之配偶、三親等內之血親、二親等內之姻親，或上訴人為
法人、中央或地方機關時，其所屬專任人員具有律師資格並經法
院認適當者，亦得為第三審訴訟代理人。第1 項但書及第2 項情
形，應於提起上訴或委任時釋明之。
